最高法院刑事判決　　　　　　　　　　　　　　　九十一年度台上字第一二八二號
　　上　訴　人　甲○○即劉昌.
右上訴人因偽造文書案件，不服台灣高等法院台中分院中華民國八十八年十二月十五
日第二審判決（八十七年度上易字第三五八二號，起訴案號：台灣台中地方法院檢察
署八十五年度偵字第一三四八九號），提起上訴，本院判決如左：
    主  文
原判決撤銷，發回台灣高等法院台中分院。
    理  由
本件原判決撤銷第一審論處上訴人甲○○以共同連續意圖為自己不法之所有，以詐術
使人將本人之物交付罪刑之判決，改判論該上訴人以共同行使偽造私文書，足以生損
害於他人罪，處有期徒刑壹年，並宣告偽造之「江旺全」印章壹枚及房屋租賃契約書
上偽造之「江旺全」署押及印文各壹個均沒收，固非無見。
惟查：(一)刑事訴訟法第九十五條規定：「訊問被告應先告知左列事項：一犯罪嫌疑及
所犯罪名，罪名經告知後，認為應變更者，應再告知。……。」此項規定，旨在使被
告得以充分行使防禦權，以達刑事訴訟法為發現真實兼顧程序公正之目的，此條文既
規定於總則編內，訴訟之各階段自均有其適用。本件檢察官起訴係認上訴人所為涉犯
公司法第十九條第一項、第二項及刑法第三百三十九條第一項、第二百零一條第一項
之罪嫌，有起訴書附卷可憑。原審審理結果，認上訴人所為係依牽連犯關係犯公司法
第十九條第一項、第二項及刑法第三百三十九條第一項、第二百十六條、第二百十條
之罪，但於調查及審判中，對於檢察官未起訴之刑法第二百十六條、第二百十條之罪
，並未告知上訴人，使其有辯論之機會，有該案卷筆錄可稽。揆之上開說明，其所踐
行之訴訟程序顯屬瑕疵，要難謂為適法。(二)有罪判決固應將犯罪事實與理由分別記載
，俾使人瞭解判決確定力之範圍。惟形式判決及無罪判決並無犯罪事實，僅應記載主
文及理由。原判決於事實欄內記載「劉昌富（即上訴人）於同（民國八十四）年二月
下旬間離職後，李文昇復於八十四年三月二日再以傳統貿易有限公司之名義，向冠柏
椅業有限公司『下稱冠柏公司』訂購秘書椅三三００張（分三貨櫃、每貨櫃一一一０
張、每櫃新台幣『下同』五八八、五００元），使該冠柏公司不疑有詐，分別於八十
四年三月十四日、同年三月十五日再交付上開訂購之秘書椅予傳統貿易有限公司」（
見原判決第三頁第八至十二行），似認上訴人與李文昇有共同詐取上開秘書椅之事實
，但於判決理由內則論述「(四)原審（第一審法院）就傳統貿易有限公司，於八十四年
三月二日，再由李文昇向冠柏公司詐騙三貨櫃之秘書椅部分，認定被告仍係共犯，亦
有未洽」（見原判決第十一頁倒數第三至一行）、「被告（上訴人）此部分既未參與
訂貨及交貨，自難認有詐欺犯行甚顯，惟公訴人認被告所為，與被告上開論罪科刑之
詐欺取財部分，有連續犯之裁判上一罪關係，爰不另為無罪之諭知」（見原判決第十
五頁第三至五行），則又認並無證據足資證明上訴人有上開詐欺犯行。揆之上開說明
，其事實欄之記載，顯有未合；其判決理由尤嫌矛盾。又原判決於事實欄內認定上訴
人係於八十四年二月下旬間離職（即離開傳統貿易有限公司）（見原判決第三頁第八
、九行），但於判決理由內論述「堪認被告（上訴人）係（八十四年）二月二十八日
以後始離職」（見原判決第十頁第四行），其事實之記載與理由之說明不相一致。究
竟上訴人曾否離開傳統貿易有限公司？如有，究係於何時離開？此攸關上訴人是否與
李文生等人共犯八十四年三月二日向冠柏公司詐取秘書椅三三００張及同年三月八日
向廣泰家俱股份有限公司詐取秘書椅二四六二張之犯行，至為重要。乃原判決未詳細
調查，遽認上訴人此部分犯行不能證明，爰不另為無罪之諭知，自有調查之職責未盡
及判決理由不備之違法。以上或為上訴意旨所指摘，或為本院得依職權調查之事項，
應認原判決有撤銷發回之原因。至原判決不另諭知無罪部分，基於審判不可分原則，
應併予發回，附此敘明。
據上論結，應依刑事訴訟法第三百九十七條、第四百零一條，判決如主文。
中      華      民      國    九十一    年      三      月     十三     日
                              最高法院刑事第十庭
                                  審判長法官  林  增  福
                                        法官  邵  燕  玲
                                        法官  吳  昆  仁
                                        法官  惠  光  霞
                                        法官  蘇  振  堂
      右正本證明與原本無異
                                              書  記  官
中      華      民      國    九十一    年      三      月     二十     日
